臺灣高等法院高雄分院民事判決　九十年度家上字第一二二號
　　　上　訴　人　乙　○
　　　特別代理人　姜光和
　　　被上訴　人　甲○○
右當事人間請求確認婚姻無效事件，上訴人對於中華民國九十年七月三十一日台灣高
雄地方法院八十九年度家訴字第一一六號第一審判決提起上訴，本院判決如左：
    主      文
原判決廢棄。
確認上訴人與被上訴人婚姻關係不成立。
第一、二審訴訟費用由被上訴人負擔。
    事實及理由
一、上訴人主張：上訴人之父、母於民國八十八、八十九年間相繼去世，上訴人之親
    屬於處理喪葬事宜時，竟從戶籍謄本中發現兩造已於八十八年十二月十四日間辦
    理結婚登記，惟兩造從未舉行公開結婚儀式。又上訴人為一重度智障並患有精神
    分裂病症之人，無法理解結婚之意義及效果，根本無結婚之意思能力；且兩造於
    辦理結婚登記後，被上訴人之父李文振即將被上訴人送入靜和醫院，兩造間並無
    共同生活之實質，又李文振於八十九年三月三十日將上訴人之母所遺留之高雄市
    前金區○○○路六六巷二五號房地（以下稱自強路房地），以分割繼承為原因，
    單獨登記在上訴人名下，並於八十九年七月十八日以夫妻贈與為原因，將上訴人
    名下之全部財產移轉登記於被上訴人名下，而被上訴人於取得前揭不動產後，隨
    即於八十九年十二月五日以自強路房地，向彰化銀行設定新台幣（下同）二百四
    十萬元最高限額抵押，借款花用；復於九十年一月十六日將其中高雄縣仁武鄉新
    興巷二四九號房地，向陳月巧設定三百七十萬元抵押權，是李文振之最終目的，
    係藉由夫妻贈與之方式，將財產移轉登記於被上訴人名下，以達其謀奪上訴人財
    產之目的，顯見被上訴人並無結婚之意思，是兩造之婚姻應屬不成立；又倘鈞院
    認兩造有婚姻關係存在，上訴人亦係受被上訴人之詐欺而締結婚姻，亦得依民法
    第九百九十七條之規定撤銷之。求為判決：先位聲明：確認兩造婚姻關係不成立
    ；備位聲明：兩造之婚姻應予撤銷（原審駁回上訴人之訴，上訴人僅就先位聲明
    部分，提起上訴）。於本院聲明：(一)原判決廢棄。(二)確認上訴人與被上訴人婚姻
    關係不成立。
二、被上訴人則以：上訴人之父姜光煜生前於八十八年十月二十五日上午十時同意兩
    造結為夫妻，乃在高雄縣仁武鄉考潭村新興巷二四九號自宅舉行公開之結婚儀式
    ，女方由被上訴人之母陳月巧為主婚人，證婚人由陳月巧及被上訴人繼父李文振
    擔任，再由李文振與被上訴人之妹姜瑪麗擔任介紹人，劉明貴在場觀禮，當場書
    立結婚證書，並於當晚七時在高雄縣鳳山市川園川味餐廳辦喜宴，參加者有兩造
    、姜光煜、李文振、陳月巧、姜瑪麗及劉明貴，兩造復於八十八年十一月一日由
    姜光煜、李文振及陳月巧陪同至高雄縣鳳山市戶政事務所辦理結婚登記完畢，是
    兩造之婚姻完全合法有效。又上訴人為長榮高中補校畢業，且由其於法院之陳述
    觀之，上訴人應能瞭解結婚之意義及效果，而具有結婚之意思能力。又被上訴人
    為遂行姜光煜傳宗接代之心願，並體察上訴人之家境，而同意與上訴人結婚，情
    理上難謂無結婚之真意；姜光煜於生前即已立下切結書，載明其死亡後，由被上
    訴人全權照顧上訴人、姜瑪麗生活及財產管理事宜，上訴人以兩造結婚後之財產
    移轉事宜，主張被上訴人並無結婚之真意，洵屬無據。於本院聲明：上訴駁回。
三、按婚姻不成立與婚姻無效為不同之概念，倘當事人未履行或未完全履行婚姻方式
    時，其婚姻既不成立，自不發生任何婚姻之法律上效力，無須法院之判決，任何
    人均得主張之，但發生爭執時，有確受判決之法律上利益者，自得起訴請求確認
    婚姻不成立，即提起確認婚姻不成立之訴，而非提起確認婚姻無效之訴。惟倘當
    事人已履行婚姻之方式，但如屬法律上規定之近親婚或為重婚或為一人同時與二
    人以上結婚時，則為已成立之婚姻，依法應歸於無效，是當事人以此為原因，請
    求法院為確認之判決，亦應係主張婚姻有無效之原因，而確認其婚姻不成立，在
    當事人之聲明與法院之判決，亦應為確認婚姻關係不成立，而非確認婚姻無效。
    查上訴人雖主張兩造結婚未舉行公開儀式，且上訴人並無結婚之意思能力，被上
    訴人亦無結婚之意思等節，爰聲明確認兩造婚姻無效，惟揆諸前揭說明，本件仍
    應屬婚姻有無成立之問題，即上訴人應係提起確認婚姻不成立之訴，合先敘明。
四、上訴人主張其母親馮竹默於八十八年九月三十日去世，兩造於八十八年十二月十
    四日辦理結婚登記（應為八十八年十一月一日辦理，見原審卷第二二頁被上訴人
    之戶籍謄本所載），上訴人之父姜光煜亦即於八十九年六月十八日因意外死亡，
    上訴人之母所遺留之高雄市前金區○○○路六六巷二五號房地（以下稱自強路房
    地），以分割繼承為原因，單獨登記在上訴人名下，並於八十九年七月十八日以
    夫妻贈與為原因，將上訴人名下之全部財產移轉登記於被上訴人名下，而被上訴
    人於取得前揭不動產後，隨即於八十九年十二月五日以其中自強路房地，向彰化
    銀行設定二百四十萬元最高限額抵押；復於九十年一月十六日將其中高雄縣仁武
    鄉新興巷二四九號房地，向陳月巧設定三百七十萬元抵押權之事實，業據提出戶
    籍謄本、土地及建物登記謄本各一份為證（原審卷第七頁至第一二頁、本院卷第
    五九頁至七三頁），且為被上訴人所不爭執，堪信為真實，惟被上訴人另以前揭
    情詞置辯。是本件所需審酌者乃(一)兩造之婚姻是否舉行公開之儀式。(二)上訴人有
    無結婚之意思能力。(三)被上訴人有無結婚之意思。茲就本院判斷分述如下：
五、按結婚，應有公開儀式及二人以上之證人。經依戶籍法為結婚之登記者，推定其
    已結婚；結婚不具備第九百八十二條第一項之方式者，無效。民法第九百八十二
    條及第九百八十八條第一款分別定有明文。又所謂結婚應有公開儀式，係指結婚
    當事人應行定式之禮儀，使不特定人得以共見共聞認識其為結婚者而言，最高法
    院五十一年台上字第五五一號判例可資參照。又結婚倘無踐行公開儀式及二人以
    上之證人之要件，縱依戶籍法業為結婚之登記者，當事人亦得舉證證明未曾踐行
    公開儀式及二人以上證人之婚姻方式，而推翻已結婚之推定（最高法院八十四年
    度台上字八二九號判決參照）。本件上訴人主張兩造間固已辦妥結婚之戶籍登記
    ，惟兩造並未舉行結婚之公開儀式，兩造之婚姻為無效等語。經查：
  (一)證人陳月巧於原審證稱：八十八年十月二十五日當天兩造在上訴人位於考潭家中
    ，由姜光煜舉行基督教儀式，當時在場之人包括：兩造、姜光煜、陳月巧、李文
    振、姜瑪麗及劉明貴等七人，被上訴人穿粉紅色套裝，上訴人穿著白色襯衫及黑
    色長褲，沒有人包紅包，也沒有發喜帖，當日在鳳山一家餐廳的包廂裡請客（原
    審卷第九一至九四頁）；證人李文振於原審證稱：八十八年十月二十五日兩造在
    上訴人位於考潭家中，由姜光煜在一樓客廳舉行結婚儀式，由姜光煜、陳月巧擔
    任主婚人，上訴人著白襯衫、西裝褲，被上訴人穿著粉紅色套裝，之後到餐廳用
    餐（原審卷九五頁至第九七頁）；證人劉明貴於原審及本院結證稱：當天姜光煜
    在家裡的客廳舉行天主教儀式，當日參加有六、七個人參加儀式，由姜光煜主持
    儀式，並宣佈兩造結為夫妻（見原審卷第一三八頁至一三九頁，本院卷第二一九
    頁至二二五頁），其三人雖均對於兩造於八十八年十月二十五日在上訴人位於考
    潭家中，由姜光煜在一樓客廳舉行宗教儀式，並於當日晚上至餐廳用餐，當時在
    場之人除兩造及其三人外，尚包括姜光煜、姜瑪麗共七人等情，證述內容互核一
    致，然上訴人雖不否認在結婚證書上簽名，但於原審及本院多次訊問時始終否認
    與被上訴人結婚（原審卷第七三、一○○、一三九、一六五頁及本院卷三一頁）
    ，本院囑託長庚紀念醫院鑑定被上訴人之精神狀態等，有該醫院九十一年四月六
    日（九一）長庚院法字第○二二五號函附鑑定報告（本院卷第一七三至一八○頁
    ），被上訴人於鑑定人處對於本件結婚事件之記憶亦僅為：李文振有一天要帶我
    去結婚登記，當時爸爸不在家，所以我就跟他去了等語（本院卷一七六頁），亦
    無舉行結婚儀式之記憶；證人即上訴人之妹姜瑪麗亦證稱：（被上訴人與你哥哥
    關係？）應該沒有，（有無為了結婚請客？）沒有，（有無參加過你哥哥的喜宴
    ？）沒有等語；而原審受命法官同日訊問陳月巧、李文振及被上訴人時，被上訴
    人攜帶提示用之字條（如原審卷一○一頁），其上詳載本件結婚等相關資料及各
    種問題及其答案，其上最後一行「經由伯伯李文振介紹認識乙○而彼此溝通理念
    相同而結婚」等字，與李文振擔任見證人及擬稿之同意書筆跡相似（見原審卷一
    ○○頁），顯係被上訴人與其母陳月巧、李文振事先演練法官可能之詢問，有臨
    訟串謀之嫌。此外，被上訴人申請結婚登記所提出之結婚證書（原審卷一○二頁
    ），被上訴人主張係在同日姜光煜為兩造舉行結婚典禮前所製作，則何以為主婚
    人之姜光煜未在其上簽署，以憑辦理結婚登記，亦與常情有違。
  (二)縱認兩造曾於八十八年十月二十五日舉行結婚儀式，並於當日晚上至餐廳用餐，
    惟該結婚儀式是否為公開結婚儀式，茲分述如下：
    (1)證人李文振於原審證稱：八十八年十月二十五日兩造在上訴人位於考潭家中，
      由姜光煜在一樓客廳舉行結婚儀式，紗門是關著的，但外面門沒有關等語（原
      審卷第九七頁）、證人劉明貴於原審結證稱：結婚當天外面的門沒有上鎖，是
      虛掩著，可以隨時開關，門口有無貼喜字我不記得，沒有聽到放炮鞭聲音，伊
      不知鄰居是否知悉裡面正在舉行婚禮等語（原審卷第一三八頁、本院卷第二二
      一頁、第二二五頁）；被上訴人於本院陳稱：結婚當天外面門只是靠著，並沒
      有關起來，由外面鐵門到紗門中間有個庭院，大概隔法庭兩面牆間之寬度，當
      天並未燃放鞭炮，也沒有放音樂等語（本院卷第二五頁至第二七頁），依前揭
      陳述互相對照，兩造結婚當時客廳的紗門應是關著，而外面的門是虛掩，可以
      隨時開關之狀態。再依卷附之舉行結婚儀式之現場照片觀所示（本院卷第八一
      頁至八六頁），舉行結婚儀式之一樓客廳至住家外面，其間隔有紗門，由紗門
      至住家圍牆外鐵門尚隔有約七、八公尺深之庭院，則一般不特定人於距離七、
      八公尺之門外，經由紗門之阻隔，尚難從該住家外知悉其內正舉行結婚儀式；
      且被上訴人自承結婚當日並未燃放鞭炮，也沒有撥放音樂等節，一般不特定之
      人亦無由透過鞭炮之燃放或結婚音樂之撥放，而知悉兩造正舉行結婚儀式。另
      參以上訴人之鄰居王誠、吳阿秀於原審亦證稱：不知悉兩造結婚等語，益證，
      兩造所舉行之結婚儀式，尚未達一般不特定人所得共見共聞之狀態。
    (2)證人劉明貴於本院證稱：結婚當天晚上去鳳山川菜館吃飯，因為只訂一桌，應
      該沒有貼喜字等語（本院卷第二二一頁）；證人李文振於原審證稱：結婚當日
      去餐廳包廂用餐時，只有其七人知道是因為結婚而請客，其他人並不知道等語
      （原審卷九六頁）；證人陳月巧於原審證稱：當時在包廂裡，沒有讓其他人知
      道是因為結婚而請客等語（原審卷第九一頁），則依前揭證詞觀之，兩造結婚
      當日晚上餐會，因僅參加餐會之人知悉兩造係因結婚而聚會，他人並無法知悉
      兩造係舉行結婚儀式，自無足使不特定人得以共見共聞其為結婚者，亦尚難據
      此認兩造有舉行公開之結婚儀式。
    (3)綜上，兩造之結婚，既未踐行民法第九百八十二條之公開儀式，依民法第九百
      八十八條第一款之規定，兩造之婚姻係屬無效。
六、次按民法僅於第九百八十八條定有四種結婚無效之事由，惟於解釋上婚姻無效之
    情事，除民法所列上開事由外，其他如欠缺婚姻意思之虛偽結婚、婚姻當事人無
    結婚之意思能力等，基於婚姻應尊重當事人內心之效果意思，以其意思主義為其
    本質，則婚姻當事人既無結婚之合意，其婚姻亦屬無效（司法院司法業務研究會
    第三期研究結論參照），即確認婚姻不成立之訴，除以民法第九百八十八條無效
    原因之確認婚姻不成立之訴外，尚可以民法第九百八十八條外之原因提起確認婚
    姻不成立之訴。經查：
  (一)上訴人對於其與被上訴人之關係，於原審首稱：被上訴人為其「未婚妻」，但不
    曉得與被上訴人有無訂婚，亦不曉得未婚妻是什麼等語（原審卷第七三頁、）；
    嗣稱：不認識被上訴人、（李文振有無介紹被上訴人給你認識？）有、陳月巧是
    李文振的妹妹、不瞭解結婚證書的意思等語（原審卷一二一、一二二頁）；又稱
    ：被上訴人是我老婆、（什麼叫老婆？）我不知道、（被上訴人是你何人？）女
    朋友等語（原審卷第一三九、一四○頁）；末稱：不認識被上訴人，他是李代書
    的女兒等語（原審卷一六五頁），於本院受命法官訊問時陳稱：（坐在法庭上的
    女生是誰？）甲○○、（與你有何關係？）沒有關係、（你爸爸是否叫你跟她結
    婚？）不是，是我爸爸想抱孫子等語（本院卷三一頁）觀之，上訴人之精神確有
    異常之處，且其因精神分裂異常，領有重大傷病證明卡（原審卷六頁）及長庚醫
    院診斷證明書足憑（原審卷一五七頁），則其是否有結婚之意思能力，確屬有疑
    。
  (二)本院為究明上訴人有無結婚之意思能力，乃委請財團法人長庚紀念醫院就上訴人
    之精神狀態進行鑑定，據其鑑定結果略謂：依據上訴人目前精神狀態及心理測驗
    結果顯示，上訴人的確因長期精神疾病導致智力及判斷功能退化；雖然上訴人於
    八十八年間辦理結婚，但對照當時並無規則治療，且上訴人所罹患為退化性思考
    障礙性疾病，可以推斷上訴人於結婚當時對於社會性名詞「結婚」或許能知道其
    意思，但對於其名詞之意義及層面，包括婚姻之具備條件如：經濟能力、相處能
    力、兩性態度、情感建立等，應無法如同常人般理解其意義，且應沒有足夠之決
    定能力，有該鑑定報告書附卷可稽，上訴人既不能如同常人般了解結婚之意思及
    層面，且對結婚無足夠之意思決定能力，足認上訴人確實欠缺結婚之意思能力，
    其婚姻自屬無效。至被上訴人以上訴人係高中補校畢業，曾服過乙等國民役，且
    未受禁治產之宣告，上訴人於原審及本院中陳述被上訴人為其老婆等為由，抗辯
    上訴人應有結婚之意思能力云云，惟查上訴人係長榮高中補校畢業，服過國民兵
    役，固有高雄縣戶籍登記簿可稽（本院卷第二六一頁），惟上訴人係有無結婚之
    意思能力，自應以結婚當時之狀態為準，核與被上訴人之學歷、兵役狀況及有無
    宣告禁治產等，均屬無涉；又原審雖當庭勘驗上訴人之精神狀況，認上訴人神智
    清楚、對答如流，具有了解事理，及進行溝通表達之能力，有無結婚意思能力之
    判斷，此涉及上訴人精神狀態之專業事項，須經科學之鑑定程序，始能獲得合理
    客觀之結論，尚難僅於以上訴人於法庭之對答、溝通等狀況為判斷標準，相較之
    下，應以前揭專業醫師所為鑑定報告較為可採。是被上訴人抗辯上訴人有結婚之
    意思能力云云，洵屬無據。
  (三)上訴人係四十三年九月三日生，為中度以上精神殘障之人，有戶籍謄本及診斷證
    明書附卷可稽（原審卷第七頁、本院卷第五八頁），而被上訴人係六十六年八月
    十三日生，亦有戶籍謄本附卷可佐（原審卷第二二頁），查被上訴人容貌清秀、
    身材苗條，為一身心正常之二十餘歲年輕女性，有兩造之照片再卷可稽（本院卷
    八六、八七頁），被上訴人於無特殊、強烈之情感連結下，僅為遂行上訴人之父
    姜光煜傳宗接代之心願，並體察上訴人之家境，願犧牲其終身之幸福，與其年紀
    相距二十三歲，且具有中度精神殘障之上訴人結婚，被上訴人有無結婚之實質意
    思，顯有可疑。又被上訴人對於原審受命法官問：上訴人年齡時，其回答：不清
    楚等語（原審卷第八八頁），而以兩造既已為結婚登記，被上訴人竟不知其所稱
    之配偶年齡，其有無結婚之實質意思，更令人生疑。再參以兩造於八十八年十月
    二十五日結婚後，上訴人之母所遺留之自強路房地，透過李文振於八十九年三月
    三十日以分割繼承為原因，單獨登記在上訴人名下，而上訴人之父姜光煜於同年
    六月十八日死亡，李文振旋即於同月二十六日取得上訴人願將全部財產贈與被上
    訴人之同意書，並於八十九年七月十八日以夫妻贈與為原因，將前揭財產移轉登
    記於被上訴人所有，而被上訴人於取得前揭不動產後，隨即於八十九年十二月五
    日以其中自強路房地，向彰化銀行設定二百四十萬元最高限額抵押；復於九十年
    一月十六日將其中高雄縣仁武鄉新興巷二四九號房地，向陳月巧設定三百七十萬
    元抵押權，已如前述。是以，被上訴人自結婚後，連續自上訴人名下取得不動產
    ，並以該不動產設定押抵權借款之行為，均非對上訴人財產之適當管理行為，益
    證，被上訴人係為遂行取得及處分上訴人財產之目的，並無與上訴人結婚，而經
    營夫妻共同生活之意思。至被上訴人雖辯以姜光煜於生前即已立下切結書（原審
    卷第一０三頁），載明由被上訴人全權照顧上訴人、姜瑪麗生活及財產管理事宜
    ，自不能以財產之移轉，認被上訴人無結婚之意思云云，惟前揭所有權移轉及設
    定抵押借款之行為，顯非照顧上訴人、姜瑪麗生活及對上訴人財產管理之適當行
    為，被上訴人前揭辯解，委無足採。
七、綜上所述，兩造之婚姻並未舉行公開之儀式，上訴人並無結婚之意思能力，且被
    上訴人亦無結婚之意思，則兩造之婚姻關係自屬不成立。從而，上訴人請求確認
    兩造婚姻關係不成立，為有理由，應予准許。原審為上訴人敗訴之判決，自有未
    洽。上訴意旨指摘原判決不當，求予廢棄改判，為有理由。爰將原審判決廢棄，
    並改判如主文第二項所示。
八、據上論結，本件上訴為有理由，依民事訴訟法第四百五十條、第七十八條，判決
    如主文。
中　　　華　　　民　　　國　　九十一　　年　　十一　　月　　二十一　日
                                      臺灣高等法院高雄分院民事第二庭
~B1審判長法官　簡色嬌
~B2法　　　官　林紀元
~B3法　　　官　陳真真
右為正本係照原本作成。
如對本判決上訴，須於判決送達後二十日內向本院提出上訴狀，其未表明上訴理由者
，應於上訴後二十日內向本院提出上訴理由書（均須按他造當事人之人數附繕本）。
上訴時應提出委任律師或具有律師資格之人之委任狀，並依附註條文規定辦理。
中　　　華　　　民　　　國　　九十一　　年　　 十一　　 月　二十二　 日
~B法院書記官　高惠珠
附註：
民事訴訟法第四百六十六條之一：
對於第二審判決上訴，上訴人應委任律師為訴訟代理人，但上訴人或其法定代理人具
有律師資格者，不在此限。
上訴人之配偶、三親等內之血親、二親等內之姻親，或上訴人為法人、中央或地方機
關時，其所屬專任人員具有律師資格並經法院認為適當者，亦得為第三審訴訟代理人。
第一項但書及第二項情形，應於提起上訴或委任時釋明之。
